臺灣桃園地方法院民事裁定
110年度消債職聲免字第146號
聲  請  人  
即  債務人  陳美華  
代  理  人  劉德弘律師(法律扶助律師)
上列聲請人因消費者債務清理條例免責事件，本院裁定如下： 
    主  文
債務人陳美華應予免責。
    理  由
一、按法院為終止或終結清算程序之裁定確定後，除別有規定外
    ，應以裁定免除債務人之債務，消費者債務清理條例（下稱
    消債條例）第132條定有明文。依其立法理由可知，消費者
    依清算程序清理債務，於程序終止或終結後，為使其在經濟
    上得以復甦，以保障其生存權，除本條例另有不予免責之規
    定外，例如第133條、第134條等，就債務人未清償之債務採
    免責主義。再按前3條情形，法院於裁定前應依職權調查，
    或命管理人調查以書面提出報告，並使債權人、債務人有到
    場陳述意見之機會。債務人對於前項調查，應協助之，消債
    條例第136條亦有明文。是綜合上開條文規定以觀，法院為
    免責與否之裁定前，應調查債務人是否有第133條至第135條
    （詳細條文如附錄所載）之免責、不免責及裁量免責事由存
    在甚明。
二、本件債務人因積欠金融機構債務，前於民國95年間與最大債
    權銀行達成協商，惟因不可歸責於己之事由毀諾，故於109
    年6月8日向本院聲請更生，經本院以109 年度消債更字第21
    2號裁定自109 年8 月4 日起開始更生程序，然債務人因無
    穩定收入而無法提出更生方案，遂經本院依消債條例第53條
    第1項、第5項之規定，以110年度消債清第7號裁定開始清算
    程序，嗣債務人再經本院以109年度司執消債清字第10號裁
    定終止清算程序並於110 年8 月23日確定在案等事實，業經
    本院依職權調閱上開卷宗查明屬實。則依首揭消債條例之規
    定及說明，本院自應審酌債務人是否具有消債條例第133 條
    至第135 條之免責、不免責或裁量免責事由存在後，再為債
    務人免責與否之裁定，此先敘明。
三、經查，本件債務人陳稱其遭宏達國際電子股份有限公司資遣
    後，因年事已高且無專業工作技能，而無法覓得穩定工作，
    僅依靠2名成年子女扶養，每月無收入，有債務人提出之財
    產及收入狀況說明書及110 年3 月5日民事陳報三狀、110年
    8月20日陳述意見狀在卷可稽（見本院109 年度司執消債清
    字第10號卷第17、258頁，下稱執行卷），並經本院依職權
    查詢債務人109 年度稅務電子閘門財產所得調件明細表，顯
    示債務人於109 年度之所得為新臺幣（下同）0 元（見執行
    卷第223頁），與債務人所陳之收入狀況大致相符。另依債
    務人之勞工保險被保險人投保資料表及勞保網路資料查詢結
    果，其於108年間自宏達國際電子股份有限公司離職後，便
    無固定工作，債務人以被裁減資遣員工之身分加保至109 年
    6 月30日後，即為退保狀態（見本院109年度消債更字第212
    號卷第63至69頁、執行卷第221頁），堪認債務人確無穩定
    薪資收入來源，是債務人自清算裁定後每月無收入乙節，堪
    以認定。又債務人陳稱其因無收入，每月僅支出伙食費4,50
    0元及交通費200元，亦有上開陳報狀可參，雖未提出證據以
    實其說，惟前開金額顯低於桃園市110年度平均每人每月最
    低生活費，應認可採，是聲請人自開始清算程序後每月必要
    生活費用應以4,700 元列計（計算式：4,500 元＋200元＝4,7
    00 元）列計。債務人經本院裁定開始清算程序後，其每月
    收入扣除生活必要支出後既已無餘額，自無消債條例第133 
    條所定之不免責事由存在甚明。
四、次查，依消債條例關於清算程序係以免責主義為原則，不免
    責為例外之立法意旨，倘債權人主張債務人有消債條例第13
    4條各款所定不免責事由，應由債權人就債務人有合於上開
    各款要件之事實，舉證以實其說。而經本院函詢全體普通債
    權人，就債務人是否應予免責一節表示意見，債權人雖均表
    示不應免責，惟亦未能提出債務人具有消債條例第134條各
    款所定不免責事由之相關證據。此外，本院亦查無債務人有
    何消債條例第134條所列各款事由存在之事實，自無從依此
    規定為債務人應不免責之認定。
五、綜上所述，本件債務人經本院為終結清算程序之裁定確定後
    ，並無消債條例第133條或第134條各款所定之不免責之事由
    存在之事實，既經認定如前，揆諸首揭消債條例第132條之
    規定，本院自應以裁定免除債務人之債務。
六、爰裁定如主文。
中　　華　　民　　國　　110 　年　　12　　月　　21　　日
                  民事第二庭    法　官　張震武
以上正本係照原本作成。　　　　　　　　　
如不服本裁定，應於裁定送達後10日內，以書狀向本院提出抗告
，並繳納抗告費新臺幣1,000元。
中　　華　　民　　國　　110 　年　　12　　月　　21　　日
                                書記官  陳𥴡濤 
※消費者債務清理條例第133條：
法院裁定開始清算程序後，債務人有薪資、執行業務所得或其他
固定收入，扣除自己及依法應受其扶養者所必要生活費用之數額
後仍有餘額，而普通債權人之分配總額低於債務人聲請清算前二
年間，可處分所得扣除自己及依法應受其扶養者所必要生活費用
之數額者，法院應為不免責之裁定。但債務人證明經普通債權人
全體同意者，不在此限。
※消費者債務清理條例第134條：
債務人有下列各款情形之一者，法院應為不免責之裁定。但債務
人證明經普通債權人全體同意者，不在此限：
一、於七年內曾依破產法或本條例規定受免責。
二、故意隱匿、毀損應屬清算財團之財產，或為其他不利於債權
    人之處分，致債權人受有損害。
三、捏造債務或承認不真實之債務。
四、聲請清算前二年內，因消費奢侈商品或服務、賭博或其他投
    機行為，所負債務之總額逾聲請清算時無擔保及無優先權債
    務之半數，而生開始清算之原因。
五、於清算聲請前一年內，已有清算之原因，而隱瞞其事實，使
    他人與之為交易致生損害。
六、明知已有清算原因之事實，非基於本人之義務，而以特別利
    於債權人中之一人或數人為目的，提供擔保或消滅債務。
七、隱匿、毀棄、偽造或變造帳簿或其他會計文件之全部或一部
    ，致其財產之狀況不真確。
八、故意於財產及收入狀況說明書為不實之記載，或有其他故意
    違反本條例所定義務之行為，致債權人受有損害，或重大延
    滯程序。
※消費者債務清理條例第135條：
債務人有前條各款事由，情節輕微，法院審酌普通債權人全體受
償情形及其他一切情狀，認為適當者，得為
免責之裁定。